【裁判字號】    89,訴,753
【裁判日期】    891230
【裁判案由】    給付價金
【裁判全文】
臺灣臺中地方法院民事判決  八十九年度訴字第七五三號
    原      告  可耐磚有限公司
    法定代理人  乙○○
    被      告  甲○○
右當事人間請求給付價金事件，本院判決如左：
    主      文
被告應給付原告新台幣參拾貳萬壹仟玖佰零陸元，及自民國八十九年一月十五日起至
清償日止，按週年利率百分之五計算之利息。
原告其餘之訴駁回。
訴訟費用由被告負擔二分之一，餘由原告負擔。
    事      實
甲、原告方面：
  一、聲明：被告應給付原告新台幣（下同）六十四萬七千八百十六元，及自支付命
      令送達翌日起至清償日止，按年息百分之五計算之利息。
  二、陳述：
  （一）被告自八十八年元月起陸續向原告訂購藝術磚建材數批，並由原告將該等藝
        術磚施工鋪設於水湳機場廢料庫工程之地板，總價合計九十二萬五千四百五
        十一元，原告已依約如期交貨並施工完畢，惟被告僅付款二十七萬七千六百
        三十五元，其餘款項迄未給付，迭經催討，均置若罔聞。
  （二）本件工程是訴外人全董營造有限公司（以下簡稱全董公司）發包給被告，被
        告再轉發包予原告，兩造並在水湳機場工地現場簽定合約，原告所領取之二
        十七萬七千六百三十五元支票亦係由被告帶原告至全董公司，由被告領出該
        支票後，再交予原告。又兩造簽約時，被告只請求原告儘快完工，並未約定
        完工日期，亦未約定須經驗收始付工程款。而該工程植草磚部分施工不良，
        係被告偷工減料，植草磚下面基礎施工不良，襯墊砂要用粗砂或用二分石墊
        底，但被告卻用粉砂，施工級配層壓實密度不夠，導致下雨或重車走動，使
        細砂流失，導致植草磚下陷斷裂所致，且該植草磚工程雖有瑕疵，但已經原
        告修補完畢，工程款也已遭被告領走。又且本件工程有混凝土、鋼筋、浪版
        圍牆、守衛室多種工程，多種材料，植草磚並不是本件工程的唯一材料，是
        其他材料不符本件工程的進度而導致遲延，致遭軍方扣款，不可統統扣原告
        之工程款。
  （三）原告所施工之植草磚，並不含工地現場之砂石、水泥、植草及種花，此已載
        明於合約中，而被告所提出之派工日期及人數登記冊摘記既係被告自行制作
        ，應無任何效力。又被告所列之賠償金額明細表中，所謂派工男工六六日、
        女工五十日，完全不是本件合約原告應負責之工資，該等工資顯然係修補其
        它不合規定之建築物工資，而遭被告挪到本植草磚之工資，且土方及鏟土機
        之費用亦不應由原告負擔，況兩造於合約第三條已明定，任何一方不得向對
        方請求任何損害賠償。
  三、證據：提出訂貨合約影本、請款明細表影本及存證信函影本各乙份，暨照片五
      張為證，並聲請訊問證人鄭景元、夏昌濤、梁子明。
乙、被告方面：
  一、聲明：如主文所示。
  二、陳述：
  （一）本工程係訴外人全董公司承包台中水湳機場工程後，再發包予訴外人興成工
        程有限公司（以下簡稱興成公司），而興成公司再將部分工程委託被告施工
        ，被告與興成公司所簽訂之契約明訂不含植草磚及鋁鋅鋼板之工程，且被告
        同時亦為訴外人全董公司委聘之工地主任，負責管理本件工程並代訂購材料
        （植草磚）。本件訂貨合約係由被告代理訴外人全董公司與原告簽訂，簽約
        前被告即告知原告，並要求原告與全董公司訂約，原告不肯且堅持要與被告
        簽立，被告為求工程順利完成，迫不得已與原告簽約，且上開頭期款二十七
        七萬七千六百三十五元亦係由訴外人全董公司於八十八年二月十二日直接簽
        發支票交付原告兌領。原告既明知本件合約係被告代理訴外人全董公司所訂
        立，自應向訴外人全董公司請領本件貨款，被告既未經手，自無支付之必要
        。
  （二）被告與原告簽約時約定原告應於簽約後二日內送貨，貨到開始施工期間六日
        內完工，即完工日期為八十八年一月二十六日，工程款則經驗收後開三個月
        期的票，惟原告將貨品送達工地施工，被告即發現植草磚有瑕疵，經通知原
        告，原告雖口頭承諾要換補，但均未見原告進場整修、換補，被告為使工程
        能順利於八十八年二月二十六日總驗收，乃另外調工進場，並另訂購砂土，
        派鏟土機進場，且不斷與原告聯絡，但均未獲得解決，致無法如期驗收完成
        。事後，被告又再聯絡原告，亦未得到合理回應，致八十八年三月八日之第
        二次驗收亦無法完成，其後於同年三月二十六日軍方要求驗收，仍未能過關
        ，直至同年四月二十一日才驗收完成，並因而遭軍方以逾期一百二十五點五
        天完工為由，扣款合計八十八萬九千一百六十八元，此係因原告施作之工程
        有瑕疵及未完成施工（填土、整修、換補等），致後續工作無法進行，故訴
        外人全董公司乃未繼續給付原告本件貨款，並將所有罰款及被告任全董公司
        職務失職之處罰，一併從應付給被告之款項中扣除，致被告受有如附件賠償
        金額明細表所示損失合計一百五十萬五千九百四十五元，被告爰主張抵銷。
  （三）原告聲稱本件植草磚工程施工不良係因被告偷工減料所致云云，被告不能接
        受。蓋軍方所要求之壓實度標準值為百分之八十至九十，軍方要求之強密度
        ，被告均送交有關單位檢驗測試，其強密度均超過軍方所要求之標準，故原
        告所言，顯非屬實。
  三、證據：提出委任書一份、訂貨合約一件、工程承攬契書及存證信函各二份、發
      票九紙、零參玖壹部隊稿一份、中興大學土木工程學系土壤力學實驗室試驗報
      告六份、派工日期及人數登記冊摘記一份、估價單一紙（以上均為影本）及照
      片七張為證，並聲請訊問證人黃竹旺、莊大和、洪永偉、夏松濤、鍾麒珍。
    理      由
一、本件原告主張被告自八十八年元月起陸續向其訂購藝術磚建材數批，並由原告將
    該等藝術磚施工鋪設於水湳機場廢料庫工程之地板，連工帶料總價合計九十二萬
    五千四百五十一元，原告已依約如期交貨並施工完畢，惟被告僅付款二十七萬七
    千六百三十五元，其餘款項迄未給付，故請求被告給付尾款六十四萬七千八百十
    六元等情；被告則以本件訂貨合約係伊代理訴外人全董公司與原告簽訂，且頭期
    款二十七萬七千六百三十五元亦係由訴外人全董公司於八十八年二月十二日直接
    簽交支票予原告兌領，故原告應向訴外人全董公司請領本件貨款，伊並無支付之
    必要。又兩造簽約時原約定原告應於簽約後二日內送貨，貨到開始施工期間六日
    內完工，完工日期為八十八年一月二十六日，惟因原告提供之植草磚有瑕疵，經
    通知後，又未依約進場整修、換補，致使工程遲延，未能如期於八十八年二月二
    十六日辦理總驗收，經伊另外調工進場，並另訂購砂土，派鏟土機進場，直至同
    年四月二十一日才驗收完成，並因而遭軍方以逾期一百二十五點五天完工為由，
    扣款合計八十八萬九千一百六十八元，此係因原告施作之工程有瑕疵及未完成施
    工（填土、整修、換補等），致後續工作無法進行所致，則伊因此所受如附件賠
    償金額明細表所示損失合計一百五十萬五千九百四十五元，自得主張抵銷等語，
    資為抗辯。
二、本件原告主張被告自八十八年一月起陸續向其訂購藝術磚建材（即植草磚）數批
    ，並約定由原告負責將該等藝術磚施工鋪設於水湳機場廢料庫工程之地板，連工
    帶料總價合計九十二萬五千四百五十一元之事實，業據其提出訂貨合約、請款明
    細表及存證信函各乙一份為證，被告雖否認伊為該合約之當事人，並辯稱：原告
    明知本件訂貨合約係伊代理訴外人全董公司與之簽訂，且頭期款二十七萬七千六
    百三十五元亦係由訴外人全董公司於八十八年二月十二日直接簽交支票予原告兌
    領，故原告應向訴外人全董公司請領本件貨款才是云云。惟按，債權債務之主體
    ，以締結契約之當事人為準；又當事人間合法締結之契約，雙方均應受其拘束，
    除兩造同意或有解除原因發生外，不容一造任意反悔請求解約，最高法院分別著
    有十七年上字第九○六號及十九年上字第九八五號判例可資參照。經查，被告既
    自承伊曾要求原告與訴外人全董公司訂約，惟原告不肯，堅持要與伊簽立，伊為
    求工程順利完成，迫不得已與原告簽約等情，再參酌被告於其提出卷附之松竹郵
    局第七四號及八十五號存證信函中，亦提及伊為本件訂貨合約之立約人，則本件
    訂貨合約顯係經兩造合意簽訂，被告並非居於訴外人全董公司代理人之地位，是
    原告基於該合法成立之訂貨合約，請求被告履行債務，給付本件尾款，尚無違誤
    ，被告抗辯原告應向契約當事人以外之人即訴外人全董公司請求本件貨款，於法
    無據，殊難憑採。
三、次查，據卷附兩造所訂立之訂貨合約內容觀之，兩造既約定由原告提供植草磚，
    並由原告負責將該等植草磚鋪設於水湳機場廢料庫工程之地板，「連工帶料」，
    「實作實點」，則該契約顯然係以原告完成水湳機場廢料庫工程地板之植草磚鋪
    設工作為其主要內容，是論其性質，應屬承攬契約。又原告主張本件承攬報酬迄
    今僅付款二十七萬七千六百三十五元，尚欠尾款六十四萬七千八百十六元之事實
    ，雖為被告所不爭，惟被告拒絕給付，並辯稱：因原告施作之工程有瑕疵及未完
    成施工（填土、整修、換補等），使後續工作無法進行，致工程遲延，未能如期
    於八十八年二月二十六日辦理總驗收，經伊另外調工進場，並另訂購砂土，派鏟
    土機進場，直至同年四月二十一日才驗收完成，惟遭軍方以逾期一百二十五點五
    天完工為由，扣款合計八十八萬九千一百六十八元，伊並因此受有如附件賠償金
    額明細表所示損失合計一百五十萬五千九百四十五元，故主張以之與原告所為本
    件貨款之請求相抵銷等語。經查：
  （一）證人黃竹旺到場證稱：被告曾僱請伊至系爭工地施作板模，該部分已完工，
      但因本件工程趕驗收，被告告訴伊植草磚部分，原施工廠商一直未修補，故請
      伊於八十八年二、三月間至系爭工地修補植草磚，以便能如期驗收等情，而證
      人洪永偉則證述：伊於八十八年二、三月間，應被告要求至系爭工地現場修補
      植草磚，因原施作廠商所施作之植草磚破裂，被告為趕驗收，故請伊幫忙等語
      ，又證人莊大和亦證陳：伊係洪永偉所雇用，八十八年二、三月間因水湳機場
      植草磚施工部分有瑕疵，故到系爭工地修補等詞，另負責監督台中水湳機場廢
      料場新建土木工程之軍方人員鍾麒珍亦到場結證稱：本件工程於八十七年二月
      間發包予全董公司，於八十七年三月二十幾日開始施工，嗣因故停工，大約於
      八十七年八、九月復工，依約應於九十個工作天完工，後來工程並未如期完工
      ，大約遲延一二五點五天，主要因植草磚工程鋪設發生問題，植草磚部分土地
      並未填平，致呈現凹凸不平之狀況，且植草磚有裂痕，鋪設並未整齊，故要求
      廠商要修補，但後來發現遲未修補，伊即向被告反應，被告始稱因植草磚廠商
      問題，故遲未修補，後來伊到工地巡視，發現被告自行帶工人修補植草磚的瑕
      疵等情明確，參以另位負責承辦本件工程之軍方人員夏昌濤亦證述：水湳機場
      廢料場新建土木工程有遲延完工情形，當時驗收時，有發現瑕疵等語，復參酌
      被告提出之前述二份存證信函之內容及照片七張彼此參觀互證，足徵原告向被
      告承攬施作之植草磚鋪設工程確實存有瑕疵，且經被告為瑕疵修補之請求，原
      告仍未予修補瑕疵，致使該水湳機場廢料場新建土木工程遲延完工，是被告所
      辯，尚非無據。因此，原告雖一再主張本件植草磚鋪設工程雖有瑕疵，但已經
      其修補完畢云云，並舉證人梁子明到場證陳：伊於八十八年一月底，向原告承
      攬水湳機場植草磚之鋪設工作，原告將材料送抵材料廠，即由伊鋪設，原告並
      未要求伊幾日完工，只說要配合工地施工之進度，故伊到工地後，即與被告相
      配合，被告也未要求伊何時完工，僅要求伊增加人手儘速完工，當時工程有瑕
      疵，被告以電話要求伊修補，伊即找一位連先生過去修補，經被告認可瑕疵已
      修補完畢，伊才撤掉工人等語，惟證人梁子明既係向原告承攬水湳機場植草磚
      鋪設工作之人員，亦即該植草磚鋪設工程實際係由其以承攬人之地位施作，則
      該工程是否有瑕疵，及瑕疵是否已經修補，顯然與之利害攸關，是其自己陳述
      該工程之瑕疵已經修補完畢，自有偏頗之虞，而難遽信，則原告主張其已修補
      瑕疵一節，顯非可採。
  （二）按工作有瑕疵者，定作人得定相當期限，請求承攬人修補之。承攬人不於前
      項期限內修補者，定作人得自行修補，並得向承攬人請求償還修補必要之費用
      ；又因可歸責於承攬人之事由，致工作發生瑕疵者，定作人除請求修補或解除
      契約，或請求減少報酬外，並得請求損害賠償，民法第四百九十三條第一、二
      項及第四百九十五條分別定有明文。原告與被告訂約承攬之植草磚鋪設工程，
      其工作之完成既有瑕疵，且經被告催告後又未予修補，已如前述，則揆之上開
      規定，被告自得自行修補，再向原告請求償還修補必要之費用，並請求因修補
      致工作完成遲延所生之損害。原告雖主張契約第三條已明定，任何一方不得向
      對方請求任何損害賠償云云，惟按，承攬人瑕疵擔保責任之規定，並非全屬強
      行規定，當事人得以特約免除或減輕之，此種特約除違反強行規定（民法第五
      百零一條但書）外，原則上雖應從其特約，然承攬人如明知工作有瑕疵，而故
      意不告知者，其特約為無效（依民法第三百四十七條規定，準用同法第三百六
      十六條）。經查，觀之卷附兩造所訂立之訂貨合約，於第三條雖明定任何一方
      不得向對方請求任何損害賠償，然兩造於締約時，工作尚未進行，工作完成或
      交付後，究存有如何情形之瑕疵，被告並無法為明確之判斷，如允許被告於工
      作進行前，為承攬人損害賠償責任之免除，殊非保護承攬人之道，復參以依被
      告提出之上開七張現場照片觀之，原告所為本件植草磚鋪設工程，明顯存有植
      草磚有裂痕、鋪設並未整齊等顯然易見之瑕疵，此亦經證人鍾麒珍證述明確，
      詳如上述，從而於此情況，應從寬解釋認為兩造所為前開特約，符合承攬人明
      知工作有瑕疵，故不告知之情形，而應認為無效，始符事理之平。又原告雖另
      主張：該工程植草磚部分施工不良，係被告偷工減料，植草磚下面基礎施工不
      良，襯墊砂要用粗砂或用二分石墊底，但被告卻用粉砂，施工級配層壓實密度
      不夠，導致下雨或重車走動，使細砂流失，導致植草磚下陷斷裂所致；且本件
      工程有混凝土、鋼筋、浪版圍牆、守衛室多種工程，多種材料，植草磚並不是
      本件工程的唯一材料，是其他材料不符本件工程的進度而導致遲延云云，並當
      庭提出其所指之粗砂、粉砂各乙瓶為證，然原告並無法舉證證明被告於植草磚
      下面所用之襯墊砂確係屬粉砂，並因而致施工級配層壓實密度不夠而使植草磚
      下陷斷裂，亦未能證明係其他材料不符本件工程的進度而導致遲延，並非植草
      磚所致等情，況本件水湳廢料場新建土木工程之工地密度，經送中興大學土木
      工程學系檢驗測試結果，其壓實度並無不合軍方要求之施工標準情形，此亦有
      該大學土木工程學系試驗報告六份附卷可參，是原告主張本件植草磚鋪設工程
      部分施工不良，係因被告偷工減料，施工級配層壓實密度不夠所導致，其並無
      過失一節，尚不足採信。
  （三）被告既依法得請求原告償還修補瑕疵之必要費用，並得請求損害賠償，已如
      上述，玆審酌被告請求之如附件賠償金額明細表所載之各項賠償金額如下：
    工程逾期：被告主張兩造簽約時，約定簽約後二日內送貨，貨到開始施工期間
      六日內完工，完工日期為八十八年一月二十六日，而因原告施作之工程有瑕疵
      ，且拒絕催告修補，致其另外調工進場自行修補，造成工程遲延，致受有遭軍
      方以遲延完工為由予以罰款之損害，因而主張原告應賠償自八十八年一月二十
      七日起至同年四月十三日止工作完成遲延之損害合計五十四萬五千五百四十五
      元等情，惟原告否認兩造有約定完工日期情事，並謂被告只請求其儘快完工而
      已。經查，據卷附兩造訂立之訂貨合約觀之，其上確未有兩造約定完工日期為
      八十八年一月二十六之記載，且被告又未能提出其他積極證據供本院參酌，是
      被告陳稱兩造約定之完工日期為八十八年一月二十六日一節，即屬無據。而本
      件承攬契約雖未約定明確之完工日期，但因水湳廢料場新建土木工程預定於八
      十八年二月二十六日辦理總驗收，故以此探求當事人締約時之真意，應認本件
      原告最遲應於八十八年二月二十六日完成無瑕疵之工作。乃原告竟未依約為之
      ，致被告自行調工進場修補瑕疵，而使工作完成遲延，至八十八年四月二十一
      日始驗收完畢，致令被告遭軍方以遲延完工逾期一百二十五點五天為由，罰款
      八十八萬九千一百六十八元等情，既經證人鍾麒珍及夏昌濤證述屬實，並有被
      告提出之零參玖壹部隊稿一份附卷可稽，則依此可知，被告自僅能請求原告自
      八十八年二月二十七日起至同年四月十三日止因修補致工作完成遲延所生之損
      害合計三十二萬五千九百十元（計算方式：  889168  ×  46 ÷ 125 ．5 ＝
      325910 ，元以下四捨五入），逾此範圍之請求，不應准許。
    派工費用合計二十六萬五千元：被告主張其派工進場修補本件工作之瑕疵，男
      、女工每天工資分別為二千五百元，二千元，男工工作日數六十六日，共花費
      十六萬五千元，女工工作日數五十日，共需十萬元，兩者合計二十六萬五千元
      ，並提出派工日期及人數登記冊摘記一份為證，惟原告認該摘記係被告自行制
      作，無法為有效之證明。查被告既自承該派工日期及人數登記冊摘記係由其自
      行註記，而又未提出其他證據證明該摘記內所載工人確係為修補本件工作之瑕
      疵所僱請，且其僱請之工人數量及支出之工資確係相當之必要支出，是本院認
      被告所為此部分之請求，顯尚乏證據資以證明，自非可採。
    土方一百八十六米，一米四百元，共花費七萬四千四百元；另支出鏟土機費用
      二萬一千元：查兩造訂立本件訂貨合約時，明白約定不含水泥、砂石、級配等
      項目，此有該訂貨合約可稽，是被告謂其所花費該等砂石土方及鏟土機之費用
      ，係修補瑕疵所支出之必要費用，因與兩造所約定原告應給付之內容有違，故
      不得認該等費用應由原告負擔，而有償還被告之義務。是被告此等部分之請求
      ，要難憑採。
    精神及信譽之損害合計六十萬元：被告雖主張其受有精神及信譽之損害，以每
      月五萬元計算一年期間，共計六十萬元等情，惟查，關於非財產上損害，除法
      律有特別規定外，原則上不得請求金錢賠償，而遍觀我國民法之規定，並無因
      可歸責於承攬人之事由，致工作發生瑕疵者，定作人得請求非財產上損害賠償
      之規定，是被告此部分之請求，於法無據。
    綜上所述，被告因可歸責於原告之事由，致本件植草磚鋪設工程之工作發生瑕疵
    ，而可請求原告賠償因修補致工作完成遲延所生之損害為三十二萬五千九百十元
    ，其餘請求之項目，則不應准許。
四、按報酬，應於工作交付時給付之，無須交付者，應於工作完成時給付之，為民法
    第五百零五條第一項所明定。查兩造對於本件報酬之支付時期，原告主張兩造於
    契約中並未約定須經驗收始付工程款，被告則抗辯工程款須經驗收後開三個月期
    的票，而各執一詞，惟觀之卷附之訂貨合約，其上既未記載本件植草磚鋪設工程
    完成後須經驗收，始給付報酬，且被告就其抗辯又無法舉證以實其說，自應認本
    件承攬報酬應於工作完成時給付之。因此，本件植草磚鋪設工程雖存有瑕疵，然
    原告既已完成工作，則揆之上開規定，自得請求被告給付尚欠之承攬報酬六十四
    萬七千八百十六元，惟被告既以其對原告所享有之上開損害賠償債權三十二萬五
    千九百十元為抵銷之抗辯，則以之相互抵銷之結果，原告請求被告給付三十二萬
    一千九百零六元，及自支付命令送達翌日即八十九年一月十五日起至清償日止，
    按年息百分之五計算之利息，即屬有據，應予准許。逾此範圍之請求，為無理由
    ，應予駁回。
五、本件事證已臻明確，兩造其餘主張及舉證，與本件判決結果均無影響，爰不一一
    論述。又被告雖另聲請訊問證人即興成公司負責人夏松濤，旨欲證明台中水湳廢
    料場新建土木工程並非由其承包等情，惟因與本件判決結果無涉，本院核無必要
    ，附此敘明。
六、據上論結，本件原告之訴為一部有理由，一部無理由，依民事訴訟法第七十九條
    ，判決如主文。
中      華      民      國    八十九    年      十二      月    三十    日
                                        臺灣臺中地方法院民事第四庭
~B法      官  吳美蒼
右為正本係照原本作成
如不服本判決，應於判決送達後二十日內，向本院提出上訴狀。
中      華      民      國    九十    年      一      月        十    日
~B法院書記官  王茵茵


司法院資訊處製作；財團法人民間司法改革基金會備份。
